臺灣高等法院臺南分院刑事判決　　　　九十一年度上更(一)字第三一九號　Ａ
　　　上　訴　人
　　　即　被　告　甲　○　○
　　　選任辯護人　許　雅　芬　律師
右上訴人因傷害致死案件，不服臺灣雲林地方法院九十年度訴字第三五二號中華民國
九十年十二月三十一日第一審判決（起訴案號：臺灣雲林地方法院檢察署九十年度偵
字第二九三○號、第三六八一號），提起上訴，經最高法院發回更審，本院判決如左
：
      主      文
原判決撤銷。
甲○○傷害人之身體，因而致人於死，處有期徒刑陸年，褫奪公權肆年。
      事      實
一、甲○○前因砍傷蔡錫岩之某姓名年籍不詳綽號「阿照」之友人，嗣蔡錫岩於民國
    （下同）九十年七月十七日，夥同「阿照」等人前往甲○○位於雲林縣古坑鄉○
    ○村○鄰○○路一三五之七號住處談判，雙方因而結有怨隙。甲○○對此乃心有
    不甘，遂於九十年七月十八日凌晨三時許，前往蔡錫岩位於雲林縣古坑鄉○○村
    ○○路八八號住處樓下叫囂，經蔡錫岩之母乙○○○勸回，甲○○竟於同日凌晨
    四時許，又騎乘高耀庭所有之機車衝撞蔡錫岩住處之鐵捲門（毀損部分未據告訴
    ）後旋棄車逃逸，經警到場處理並扣留上開機車依法偵辦中。甲○○為求脫免刑
    責並索回該機車，乃於同日下午四時許偕同其友人高耀庭（起訴書誤載為高耀程
    ）邀請蔡錫岩之父蔡金煌一齊前往陳秀卿所開設位於雲林縣古坑鄉○○村○○路
    二一三之八號之小吃部飲酒，迄同日下午五時許，三人始罷飲離去各自返家。於
    同日晚上八時許，甲○○酒後酩酊，乘著酒意，再度前往上址叫囂，並要求蔡金
    煌陪同其前往當地派出所辦理銷案，但因蔡金煌表示承辦警員刻已下班，甲○○
    乃改口要求蔡金煌齊往雲林縣古坑鄉○○路五七巷七號鄉民代表石漢清住處尋求
    調解，蔡金煌無奈只有隨之前去。而適因石漢清所兼營之旅行社正在雲林縣古坑
    鄉○○路五七巷五號旁之空地上舉辦出國旅遊說明會，無暇理會甲○○及蔡金煌
    二人，石漢清乃暫請甲○○、蔡金煌二人單獨於說明會場外十餘公尺處之同路五
    七巷七號旁空地上等候，甲○○遂與蔡金煌停留於該處空地等待並交談，未幾，
    二人談及蔡金煌之子蔡錫岩曾夥眾前往甲○○住處尋釁一事，因一言不合發生爭
    吵，豈料甲○○因一時氣憤及酒精作用（經警於同日晚上十時零九分許施以呼氣
    酒精濃度測試，其呼氣酒精濃度高達每公升二‧二七毫克），判斷力已低於常人
    ，精神狀態亦陷於耗弱程度，竟於同日晚上八時四十九分許，基於普通傷害之犯
    意，隨地撿拾路旁石塊之鈍器，作為兇器，猛力擊打蔡金煌之胸部及頭部多次，
    並與之發生拉扯，甲○○因而受有右外頸部至胸鎖乳突部橫向抓痕（斷斷續續十
    一‧０×０‧五公分）之傷痕，嗣經在旁參加開會之民眾聽聞大力撞擊之聲響，
    轉頭望去，發覺蔡金煌已倒地不起，蔡金煌並因而受有胸部左側第二至第六肋骨
    間皮下血腫、右側肋骨第六、七肋骨骨折、左側肋骨第二至第七肋骨骨折、左側
    肋骨腋下中線處第二至第六肋骨骨折、左側胸腔肋骨下肋膜面瘀血；左鎖骨部、
    右肩胛上部、右手背部、左上臂後部、左前臂前部、右膝前部、左膝前部、左小
    腿前部等處多處擦瘀傷；鼻部瘀傷、右前額多處瘀傷、右顳部兩處瘀傷、後枕骨
    部不規則瘀傷等傷害，因而導致蔡金煌右側顳葉皮下出血、左後腦枕葉皮下出血
    、無臚骨骨折，及右腦內出血、左腦內及腦室出血、左右側小腦下出血、小腦近
    腦幹處出血、腦幹出血等大面積腦內出血等傷害，蔡金煌因此顱內蛛網膜下腔出
    血及腦實質組織內出血（為致命傷），引發中樞神經性衰竭，而當場死亡。甲○
    ○為掩飾其犯行，隨即蹲下在旁假裝從地上拾起石頭，並對蔡金煌佯稱「還在裝
    死！你再裝死就拿石頭敲你」等語，以企圖卸責。
二、案經蔡金煌之配偶乙○○○訴由雲林縣警察局斗南分局報請臺灣雲林地方法院檢
    察署檢察官偵查及該署檢察官據報相驗後自動簽分偵查起訴。
      理      由
一、訊之上訴人即被告甲○○，對於右揭時地與被害人蔡金煌之子蔡錫岩發生糾紛，
    並騎機車衝撞被害人蔡金煌之住處鐵門，嗣與被害人蔡金煌前往證人石漢清住處
    調解等情固坦承不諱，惟矢口否認有何傷害致死之犯行，辯稱：伊當日係找蔡金
    煌欲前往石漢清處泡茶，拜託石漢清將機車牽回來，並未與蔡金煌發生衝突，亦
    無毆打蔡金煌，是蔡金煌在旁小便自己昏倒在地，蔡金煌身上的傷不是伊所造成
    的等語。又稱：那天發生的事情沒有印象，只記得與蔡金煌到石漢清家，但忘記
    去空地聊天，拿石頭的事，當時伊已經喝醉酒，不知道發生什麼事情云云。
二、然查：
    （一）被告如何與證人蔡錫岩發生過節，如何至被害人蔡金煌住處叫囂，並騎乘
          機車衝撞被害人蔡金煌家中之鐵捲門，而偕同被害人蔡金煌前往石漢清住
          處尋求調解等情，分別經證人即被害人蔡金煌之子蔡錫岩，及告訴人蔡簡
          金絨證述甚詳，核與被告之供述相符，而該機車為證人高耀庭所有，並經
          被告擅自騎走之情，亦據證人高耀庭到庭陳證明確，且被告與被害人蔡金
          煌因被害人之子蔡錫岩之事，在案發前一刻，曾發生言語衝突一節，亦據
          證人陳茂德到庭證述無訛。本件被告既與證人蔡錫岩發生糾紛，又騎機車
          衝撞被害人蔡金煌住處鐵門，其為請求被害人蔡金煌向警員索回該機車，
          於案發前又與被害人蔡金煌發生爭執，是被告顯有動手傷害被害人蔡金煌
          之動機甚明。
    （二）被告對於被害人蔡金煌如何死亡之情，於偵查中辯稱被害人蔡金煌係因為
          小便自行摔倒所致云云，於原審及本院審理時，則改稱當時已經喝醉，並
          不知道發生什麼事情云云，則其於案發後不久時，於檢察官偵查時，尚能
          明白解釋被害人蔡金煌如何死亡，然嗣後僅相隔二月餘，於原審審理時，
          卻已改稱不知道事情之發生經過，前後並不一致，顯有事後卸責之情。
    （三）苟如被告所言，被害人蔡金煌係因小便自行仰面摔倒，則其傷口自當集中
          在身體背面或一側，然經檢察官督同檢驗員相驗結果，被害人蔡金煌之鼻
          部、前額及四肢均產生多處擦瘀傷，有臺灣雲林地方法院檢察署（下稱雲
          林地檢署）驗斷書在卷可參，顯與上開被告所稱被害人蔡金煌摔倒所可能
          產生之傷勢並不相符。又被告於案發後經檢驗員檢查，受有右外頸部至胸
          鎖乳突部橫向抓痕（斷斷續續十一‧０×０‧五公分）之新生傷痕，有雲
          林地檢署驗傷診斷書一紙附卷可憑，是被告當時與被害人相互扭打拉扯受
          傷，無庸置疑。則被告於偵查中陳稱：當天並未與他人發生衝突等語（見
          臺灣雲林地檢署九十年度偵字第二九三０號卷九十年七月二十一日訊問筆
          錄），即非可採。再證人陳茂德於偵查中證稱：被害人並無腳步不穩之情
          形（見雲林地檢署九十年度偵字第二九三○號卷第二十三頁背面），於原
          審審理時亦證述：被害人還算清醒等語（見原審九十年十月二日訊問筆錄
          ），是堪認案發當時被害人蔡金煌之神智仍甚清醒，則被害人蔡金煌豈致
          突然跌倒而不省人事？復依現場圖所示該空地旁附近五公尺處即有廁所，
          被害人蔡金煌又何須隨地在外如廁？且蔡金煌如係自行倒地，則以當時被
          告距離被害人蔡金煌最近，見被害人蔡金煌倒地，卻未將被害人蔡金煌扶
          起，或立即呼叫旁人協助，僅對被害人蔡金煌大呼「不要裝死」，凡此均
          與常情不合，足見被告辯稱未與被害人發生肢體衝突，被害人蔡金煌係因
          自行跌倒死亡云云，顯係事後卸責之詞，要無可採。
    （四）又本案發生後，被告隨即執持磚塊及石頭各一塊丟置於命案現場旁之家賓
          小吃部附近，並對證人即被害人蔡金煌之孫蔡維軒說被害人蔡金煌已死亡
          等情，業經證人蔡維軒於偵審中指證歷歷，並有雲林縣警察局斗南分局九
          十年十月二十八日斗警刑字第一四四號函附之相關證物現場圖一紙，而該
          扣案之石頭沾有血跡，經送請內政部警政署刑事警察局做ＤＮＡ比對結果
          ，該石頭上之血跡與蔡金煌之ＤＮＡ－ＳＴＲ型別相符，有該局九十年九
          月四日（九十）刑醫字第一六九六二○號鑑驗書一份在卷可按，足見上開
          石頭為傷害被害人蔡金煌致死之兇器，而被告將上開石頭丟棄於家賓小吃
          部，顯為隱藏本案之兇器無疑。
    （五）再者，本件案發現場係一空曠場地，有照片數張及現場圖附卷可考，案發
          當時僅被告與被害人蔡金煌二人站立在其中，嗣於案發前一刻，證人陳茂
          德正經過該處至空地旁廁所如廁，當時二人即發生爭吵，證人陳茂德進廁
          所後不久即聽聞巨響，出來只見被告手持石塊，作勢欲毆打被害人蔡金煌
          等情，分經證人陳茂德、石漢清到庭證述屬實。又證人陳茂德於本院前審
          調查時證稱：他們爭吵（指被告與被害人），內容聽不清楚，好像是與死
          者小孩糾紛的事情，只聽到他們二人的聲音，沒有第三者等語。參以被害
          人蔡金煌及被告身上分別受有前述傷害一情，益徵被告確與被害人蔡金煌
          發生爭吵衝突，並持石頭鈍器毆傷被害人蔡金煌致死之犯行，至為灼然。
    （六）本案經檢察官督同法醫師、檢驗員相驗、解剖被害人蔡金煌之屍體，並經
          送鑑定結果，發現被害人蔡金煌受有胸部傷痕如下：左側第二至第六肋間
          ，皮下血腫。右側肋骨第六、七肋骨骨折。左側肋骨第二至第七肋骨骨折
          。左側肋骨腋下中線處，第二至第六肋骨骨折。左側胸腔肋骨下肋膜面瘀
          血。疑遭鈍器重擊所致，非致命傷。左鎖骨部、右肩胛上部、右手背部、
          左上臂後部、左前臂前部、右膝前部、左膝前部、左小腿前部等處多處擦
          瘀傷，疑與兇嫌打鬥中碰撞造成，非致命傷。頭部傷痕如下：鼻部瘀傷、
          右前額多處瘀傷、右顳部兩處瘀傷，呈不規則傷痕、後枕骨部不規則瘀傷
          （此為致命傷）。切開頭皮，右側顳葉皮下出血、左後腦枕葉皮下出血。
          無臚骨骨折。大面積腦內出血，包括如下：右腦內出血、左腦內及腦室出
          血、左右側小腦下出血、小腦近腦幹處出血、腦幹出血。死者疑遭兇嫌用
          一鈍器攻擊，造成死者頭部多處鈍器傷，引發顱內蛛網膜下腔出血及腦實
          質組織內出血，此為致命傷。因顱內蛛網膜下出血及大面積腦內出血死亡
          。死者之死亡機轉為「中樞神經性衰竭」。死亡方式為「他為」。亦有上
          開法務部法醫研究所（９０）法醫所醫鑑字第○九二二號鑑定書一份在卷
          可憑，此核與上開推論亦相符。
    （七）另被告於案發後旋經警於同日晚上十時零九分許，施以呼氣酒精濃度測試
          ，其呼氣酒精濃度雖高達每公升二‧二七毫克，有酒精測試單在卷可憑，
          然被告係偕同被害人蔡金煌前往石漢清住處，欲請證人石漢清調解，且證
          人陳茂德及李國榮於原審審理時亦均證稱：被告當時的精神狀況還算清醒
          等語，復參以被告於被害人蔡金煌倒地後，仍裝腔作勢欲持石頭毆打被害
          人蔡金煌之情觀之，被告於案發當時顯非完全喪失意識，其判斷力應僅係
          低於常人；復就本案被告之案發當時精神狀態，經送請行政院國軍退除役
          官兵輔導委員會台中榮民總醫院鑑定結果，亦認被告有精神官能性憂鬱症
          的傾向合併有邊緣性智能障礙，在壓力下容易失控或有衝動的行為表現，
          此次案發前因受到身體攻擊而造成相當之精神壓力，導致對外界事務的判
          斷及衝動控制有所缺損，經綜合研判，被告應處於「精神耗弱」的狀態，
          亦有該院九十年十二月五日（九十）中榮醫行字第四五八七號函附之精神
          鑑定報告書一份附卷可佐。本院本審再就該醫院前鑑定函中究屬心神喪失
          或精神耗弱之敘述糢糊部分再加斟酌，據覆被告案發時之精神狀態，應屬
          精神耗弱，而未達心神喪失，有該院九十一年七月十九日函附本審卷可稽
          。是本件被告於案發當時係處於精神耗弱狀態，亦堪認定。
    （八）被告於案發前當日下午尚曾與被害人蔡金煌共飲，本件不幸之發生又係因
          二人突起爭執，事出突然，難認被告有戕害被害人生命之故意。惟人之頭
          部，為人體脆弱部位，遑論以石塊等鈍器敲打，僅以徒手打擊，便可致人
          頭部受傷，被告持扣案之石塊鈍器打擊被害人蔡金煌，致被害人蔡金煌因
          而死亡，則被害人之死亡與被告之傷害行為間，自有相當因果關係。
    （九）此外，復有卷附之現場照片、勘驗筆錄、相驗屍體證明書、相驗照片及行
          政院衛生署雲林醫院急診病歷等物可供參佐。綜上，本件被害人蔡金煌因
          被告持石頭之鈍器毆擊，以致死亡，堪予認定。是本件事證明確，被告傷
          害人之身體，因而致人於死之犯行，堪予認定。
三、核被告所為，係犯刑法第二百七十七條第二項前段之傷害人之身體因而致人於死
    罪行。被告擊傷被害人蔡金煌頭部、胸部、四肢等身體多處，造成被害人蔡金煌
    受有前揭多處傷害，雖有數個行為，惟其行為乃同時密接實施，係不能割裂，屬
    數個舉動之接續施行，為接續犯，只成一罪。又被告有精神官能性憂鬱症的傾向
    合併有邊緣性智能障礙，在壓力下容易失控或有衝動的行為表現，此次案發前因
    受到身體攻擊而造成相當之精神壓力，導致對外界事務的判斷及衝動控制有所缺
    損，其應係處於精神耗弱的狀態，業如前述，爰依刑法第十九條第二項規定減輕
    其刑。
四、原審以被告罪證明確，予以論處罪刑，固非無見。然查，本件被告當時與被害人
    相互扭打拉扯，而受有右外頸部至胸鎖乳突部橫向抓痕（斷斷續續十一‧０×０
    ‧五公分）之傷之事實，原判決於事實欄未予敘述，容有未洽。被告上訴意旨，
    否認傷害致死犯行，雖無理由，惟被告行為時，係處於精神耗弱的狀態，其請求
    減輕其刑，則非全無理由，原判決既有可議，自應予撤銷改判，爰審酌被告前有
    妨害自由及賭博前科（未成立累犯），素行不佳，且與被害人並無深仇大恨，僅
    因細故發生衝突，即拾取路旁之石頭鈍器，猛力毆擊被害人之要害部位，致被害
    人死亡，惡性不輕，惟考量其係臨時起意，且酒後意識不清，精神耗弱，及其下
    手之方式、所生之危害，暨被告犯後猶飾詞卸責，毫無悔意等一切情狀，量處有
    期徒刑六年，且依其犯罪之性質，認為有褫奪公權之必要，爰並依刑法第三十七
    條第二項之規定，宣告褫奪公權四年，以示儆戒。公訴人雖對被告具體求處有期
    徒刑十五年，並併予諭知褫奪公權十年，然經本院審酌被告於案發當時，係處於
    精神耗弱狀態，意識力降低，公訴人上開具體求刑，認尚屬過重。至被告用供本
    件犯罪所用之石頭鈍器，並非被告所有，亦非違禁物，爰不另予宣告沒收，併予
    敘明。
據上論結，應依刑事訴訟法第三百六十九條第一項前段、第三百六十四條、第二百九
十九條第一項前段，刑法第二百七十七條第二項前段、第十九條第二項、第三十七條
第二項，判決如主文。
本案經檢察官蘇南桓到庭執行職務。
中    華    民    國      九十一      年      八      月      十五      日
                                  臺灣高等法院臺南分院刑事第二庭
                                      審判長法官  蘇    重    信
                                            法官  林    永    茂
                                            法官  陳    清    溪
右正本證明與原本無異。
如不服本判決，應於判決送達後十日內向本院提出上訴狀，其未敘述理由者並應於提
出上訴狀後十日內向本院補提理由書（應附繕本)。
                                      法院書記官  李    珍    鳳
中    華    民    國      九十一      年      八      月      二十      日
附錄：本判決論罪科刑法條
刑法第二百七十七條第二項前段：傷害人之身體或健康者，處三年以下有期徒刑、拘
                              役或一千元以下罰金。
                              犯前項之罪因而致人於死者，處無期徒刑或七年以
                              上有期徒刑；致重傷者，處三年以上十年以下有期
                              徒刑。
